【裁判字號】    95,台上,761
【裁判日期】    950420
【裁判案由】    確認董事會決議無效
【裁判全文】
最高法院民事判決              九十五年度台上字第七六一號
    上  訴  人  甲 ○ ○
                          15.
    訴訟代理人  陳 昆 明律師
    被 上訴 人  大華觀光事業股份有限公司
    法定代理人  丑 ○ ○
                寅○○○
    訴訟代理人  鄭 錦 堂律師
                李 保 祿律師
    被 上訴 人  乙 ○ ○
                寅○○○
                英屬維京群島商利安控股股份有限公司
                E&E HO.
    兼上列一人
    法定代理人  壬 ○ ○
    共      同
    訴訟代理人  鄭 錦 堂律師
                李 保 祿律師
                丁 志 達律師
                陳 錫 川律師
    被 上訴 人  癸 ○ ○
                丁 ○ ○
                戊 ○ ○
                己 ○ ○
                辛 ○ ○
    兼上列四人
    共      同
    法定代理人  子 ○ ○
    被 上訴 人  丙 ○ ○
                庚○○○
                          9號.
                丑 ○ ○
上列當事人間請求確認董事會決議無效事件，上訴人對於中華民
國九十三年七月二十七日台灣高等法院第二審判決（九十二年度
上字第一一二一號），提起上訴，本院判決如下：
    主  文
原判決廢棄，發回台灣高等法院。
    理  由
本件上訴人主張：被上訴人大華觀光事業股份有限公司（下稱大
華公司）於民國八十五年十二月十日下午五時，在香港銅鑼灣加
寧街十號海威大廈八樓（八Ａ）召開董事會，通過如原判決附件
一所示現金增資案之決議（下稱決議(一)），復於八十六年一月十
五日下午二時在上址召開董事會，通過如原判決附件二所示訂定
減資基準日與現金增資基準日之決議（下稱決議(二)）。惟大華公
司有八席董事，其中董事何敏雄、癸○○、甲○○、丙○○四人
於上開時間並不在香港，不可能出席董事會，大華公司董事會之
董事無法達三分之二以上出席，其所為系爭決議違反公司法第二
百六十六條第一項規定，均不應存在，且屬無效。因而致上訴人
及大華公司以外之被上訴人等股東所為之認股行為亦屬無效，股
東縱已繳納增資股款，亦無法取得增資股之股東權，大華公司自
應依民法第一百七十九條不當得利之規定或類推適用公司法第二
百七十一條第二項之規定，將伊所繳之股款返還等情，爰先位求
為判決(一)確認大華公司董事會所為決議(一)及決議(二)均不存在；(二)
確認大華公司與其餘被上訴人及上訴人間於八十六年一月二十七
日所為之增資認股之增資股東權不存在；(三)大華公司給付伊新台
幣（下同）二十四萬九千七百五十元及自九十二年五月三日起至
清償日止，按法定利率計算之利息。備位求為判決(一)確認大華公
司董事會所為決議(一)及決議(二)均無效；(二)確認大華公司與其餘被
上訴人及上訴人間於八十六年一月二十七日所為之增資認股之增
資股東權不存在；(三)大華公司給付二十四萬九千七百五十元及自
九十二年五月三日起至清償日止，按法定利率計算之利息（上訴
人於第一審僅為前述備位聲明，而於原審追加前述先位聲明）。
被上訴人則以：上訴人並無不能提起他訴訟之情形，自不得請求
確認過去之法律關係基礎事實之董事會決議不存在或無效。上訴
人並未因大華公司董事會決議是否有不存在或無效而影響其股數
及持股比例，無即受確認判決之法律上利益。且大華公司股東臨
時會已決議通過修訂章程，減資後再增加資本，其董事會所為系
爭決議(一)及決議(二)，不過重申股東會決議之意旨，則董事會出席
人數是否足夠，所為決議事項是否存在及決議事項是否無效，與
董事會之應依股東會之決議執行現金增資，並無影響。大華公司
股東會決議採行全額發行新股之法定資本制，係屬股東會之職權
，毋庸經董事會特別決議。股東權係認股之法律行為而取得，增
資發行新股之董事會決議縱屬無效，乃內部機關意思，既不影響
認股繳款行為之有效性，自無礙股東權之成立。系爭決議之後，
大華公司之原來股東除何國華及何昭明部分洽特定人認購外，均
已依決議繳納股款，認購增資之新股，而完成認股行為。各股東
就增資股份即應享有合法股東權，不受公司內部董事會決議有無
瑕疵之影響等語，資為抗辯。
原審駁回上訴人追加之先位聲明，維持第一審所為上訴人備位聲
明敗訴判決，駁回其上訴，無非以：大華公司資本總額原為五百
萬元，分為五十萬股，每股金額十元，全額發行，嗣於八十五年
十二月十日於香港銅鑼灣加寧街四十號海威大廈八樓八Ａ召開股
東臨時會，決議通過減資四百九十九萬五千元後再現金增資四百
九十九萬五千元，每股十元，發行新股四十九萬九千五百股，全
數由原股東依持股比例認購。大華公司於同日下午五時，又在同
址召開董事會，通過如決議(一)事項，復於八十六年一月十五日下
午二時在上址召開董事會，通過如決議(二)事項之事實，為兩造所
不爭，堪信為真實。查董事會依公司法第一百九十三條第一項規
定，既不得違反股東會決議，又不因董事會決議不成立或決議無
效而影響股東會決議，系爭增資案係由大華公司董事會向股東臨
時會提出，經決議全額發行，無須依公司法第二百六十六條第一
項規定先經董事會決議，上訴人自不能主張股東會後之董事會決
議不存在或無效而影響股東認股權之效力，則上訴人先位請求確
認系爭決議(一)及決議(二)不存在，顯無即受確認判決之法律上利益
。又系爭決議(一)及決議(二)係屬增資股東權之法律關係基礎事實，
非法律關係本身。上訴人請求確認系爭決議(一)、決議(二)無效，自
以不能提起確認增資股東權不存在訴訟為限。大華公司董事會係
依股東臨時會決議而為決議(一)及決議(二)，縱屬無效，大華公司董
事會仍應依股東會之決議執行。且各股東之增資股東權亦均不受
董事會決議事項效力之影響，上訴人亦無確認系爭決議(一)及決議
(二)無效之法律上利益。大華公司因上訴人認股而收取股款，自非
無法律上之原因而受利益，不生不當得利之問題。大華公司與其
股東於八十六年一月二十七日所為之增資認股之增資股東權既屬
合法有效，上訴人請求大華公司返還因認股而交付之股款本息自
無由准許等詞，為其判斷之基礎。
按股份有限公司應於章程記載股份總數；股份總數得於公司設立
時全額發行或分次發行；股份總數已全額發行後欲增資發行新股
，因須變動公司章程所訂股份總數，自須由股東會變更章程後始
得為之；章程變更增加股份總數後發行新股，亦得全額發行或分
次發行；至股份總數尚未發行完畢欲發行新股，因章程所定股份
總數並未變動，尚無須變更公司章程（公司法第一百二十九條第
三款、第一百五十六條第二項、第二百七十八條第二項規定參照
）。而公司於設立後發行新股，無論應否變更章程，依公司法第
二百六十六條第二項規定，均應由董事會以董事三分之二以上之
出席，及出席董事過半數同意之決議行之，即發行新股係專屬董
事會之權限，須經董事會特別決議。發行新股違反此項規定者，
應屬無效。大華公司股份總數原已全額發行，經股東臨時會於八
十五年十二月十日變更章程，減資四百九十九萬五千元後增資四
百九十九萬五千元，增資後股份總數為五十萬股，每股十元，為
原審確定之事實，則大華公司於設立後經股東會變更章程為減資
再增資，縱對增資部分全額發行新股，仍應經董事會特別決議。
原判決謂大華公司增資全額發行新股，無須經董事會特別決議餘
地，所持法律見解殊有違誤。上訴人一再主張大華公司本次發行
新股未經董事會特別決議，是否屬實，攸關因本次增資認股之股
東與大華公司間股東權是否存在及大華公司有無受領上訴人繳納
增資發行新股股款之法律上原因頗切，原審未詳為調查，遽為不
利上訴人之認定，尚嫌速斷。又系爭決議(一)及決議(二)存在或有效
與否，係為大華公司本次發行新股之法律關係基礎事實，上訴人
既有爭執，原審未究明上訴人可否另提起他訴訟，遽認上訴人無
提起確認訴訟之法律上利益，尚有進一步研究之餘地。上訴論旨
，指摘原判決為不當，求予廢棄，非無理由。
據上論結，本件上訴為有理由。依民事訴訟法第四百七十七條第
一項、第四百七十八條第二項，判決如主文。
中    華    民    國  九十五  年    四    月   二十   日
                      最高法院民事第八庭
                          審判長法官  朱  建  男
                                法官  顏  南  全
                                法官  許  澍  林
                                法官  鄭  傑  夫
                                法官  蘇  清  恭
      本件正本證明與原本無異
                                      書  記  官
中    華    民    國  九十五  年    五    月    五    日
                                                      Ｅ


司法院資訊處製作；財團法人民間司法改革基金會備份。
